【裁判字號】    99,訴,188
【裁判日期】    990427
【裁判案由】    妨害自由
【裁判全文】
臺灣臺北地方法院刑事判決               99年度訴字第188號
公  訴  人  臺灣臺北地方法院檢察署檢察官
被      告  乙○○
選任辯護人  劉大正律師
上列被告因妨害自由案件，經檢察官提起公訴（98年度偵字第
17413 號），本院判決如下：
    主  文
乙○○共同以非法方法剝奪人之行動自由，累犯，處有期徒刑伍
月，如易科罰金，以新臺幣壹仟元折算壹日；又以加害生命、身
體之事，恐嚇他人致生危害於安全，累犯，處有期徒刑月，如
易科罰金，以新臺幣壹仟元折算壹日。應執行有期徒刑陸月，如
易科罰金，以新臺幣壹仟元折算壹日。
    事  實
一、乙○○前曾於民國86年間因違反槍砲彈藥刀械管制條例案件
    ，經臺灣板橋地方法院於87年5 月20日以86年度訴字第914
    號判決判處有期徒刑1 年10月確定；另於86年間因過失傷害
    等案件，於86年11月29日以86年度交上易字第419 號判決判
    處有期徒刑1 年5 月，嗣經減刑為有期徒刑8 月，與上開有
    期徒刑1 年10月接續執行，並於96年9 月30日縮短刑期執行
    完畢。
二、緣丙○○於90年間與有建欣業股份有限公司（以下稱有建欣
    業公司）有業務往來關係，因而積欠有建欣業公司貨款債務
    。嗣甲○○於92年間起擔任有建欣業公司之負責人後，認丙○○仍積欠有建欣業公司債務數百萬元，並多次向丙○○催
    討債務，惟均未獲清償。而乙○○為甲○○友人之朋友，於
    98年間知悉前揭債務情事後，見甲○○僅為1 名女子且遭欠
    款金額甚鉅，乃主動向甲○○表示願意代為邀約丙○○見面
    商討解決債務事宜。乙○○旋即於98年4 月17日撥打電話予
    丙○○，並以欲介紹柏油工程予丙○○施作為由，邀約丙○○在位於臺北市○○區○○路之「上林咖啡廳」見面，待丙○○於98年4 月18日10時許，依約抵達前揭「上林咖啡廳」
    時，始發現甲○○、乙○○、姓名年籍不詳綽號「小奇」、
    「阿眾」之成年男子亦在場，且當日係為商談其積欠有建欣
    業公司債務之事，期間，甲○○提出臺灣板橋地方法院民事
    本票裁定書影本等資料，要求丙○○清償債務，惟丙○○表
    示已陸續介紹有建欣業公司工程抽取佣金之方式抵償前揭債
    務，甲○○見無法達成協議，即先行離去後，丙○○亦起身
    欲離開，詎乙○○為迫使丙○○清償前揭款項，竟與綽號「
    小奇」、「阿眾」之人共同基於妨害丙○○行動自由之犯意
    聯絡（並無證據證明甲○○與之有犯意聯絡、行為分擔），
    推由號「小奇」、「阿眾」之其中1 人先擋住丙○○離去，
    丙○○不敢抵抗，坐回該咖啡廳內，該人旋即多次向丙○○
    恫嚇稱：「不拿錢出來，不可能放你走」等語，以此加害生
    命、身體之事恫嚇丙○○，使丙○○聽聞後心生畏懼，危害
    於其安全，而同意以新臺幣（下同）1,300, 000元清償前揭
    全部欠款，清償時間各為98年4 月18日即當日給付100,000
    元、98年4 月20日給付100, 000元、98年5 月10日給付800,
    000 元。期間，綽號「小奇」、「阿眾」之其中1 人再脅迫
    丙○○於內載「甲方（即丙○○）將2006年份廠牌豐田型式
    箱型車‧‧‧車輛乙部讓渡乙方」之讓渡書簽名，而使丙○○行無義務之事。嗣丙○○撥打電話向其兄長借得當日應交
    付之10 0,000元後，乙○○等3 人旋即於98年4 月18日15時
    許帶同丙○○離開前揭餐廳，並由該綽號「小奇」、「阿眾
    」之人坐入由丙○○所駕駛車牌號碼：0006－QM號自小客車
    ，乙○○則駕駛另一車輛一前一後，強押丙○○前往丙○○
    兄長位於臺北市○○街（詳卷）之住處取得提款卡，並由綽
    號「小奇」、「阿眾」之其中1 人陪同丙○○至附近提款機
    設備領取款項，惟丙○○僅領得99,700元交付該人轉交予乙○○收執，而使丙○○再行無義務之事，至此乙○○等3 人
    始釋放丙○○。此期間乙○○、綽號「小奇」、「阿眾」之
    人乃共同以此非法之方法，剝奪丙○○之行動自由。
三、乙○○於前揭釋放丙○○後，竟另基於恐嚇之犯意，多次撥
    打電話向丙○○告恫嚇稱：趕快還錢等語，期間，丙○○並
    於98年4 月20日前往位於臺北縣板橋市○○路之「錢櫃KTV
    」前交付100,000 元予乙○○，乙○○即將前揭讓渡書返還
    丙○○，嗣丙○○未依前揭約定於98年5 月10日再交付800,
    000 元，乙○○乃前往位於臺北縣中和市○○路之丙○○父
    親住處（詳卷），待丙○○之家屬開門進入後，乙○○即以
    該住處電話撥打予丙○○，並於電話中接續向丙○○恫嚇稱
    ：趕快處理，否則以後會再來等語，而皆以此加害生命、身
    體之事恫嚇丙○○，使丙○○聽聞後心生畏懼，而危害於其
    安全。
四、案經丙○○訴由臺北市政府警察局萬華分局報請臺灣臺北地
    方法院檢察署檢察官偵查起訴。
    理  由
壹、證據能力
    按未經被告詰問之被告以外之人於偵查中向檢察官所為之陳
    述，依刑事訴訟法第159 條之1 第2 項之規定，原則上屬於
    法律規定為有證據能力之傳聞證據，於例外顯有不可信之情
    況，始否定其得為證據。是得為證據之被告以外之人於偵查
    中所為之陳述，因其陳述未經被告詰問，應認屬於未經合法
    調查之證據，並非無證據能力，而禁止證據之使用。惟是否
    行使詰問權，屬被告之自由，倘被告於審判中捨棄詰問權，
    或證人客觀上有不能受詰問之情形，自無不當剝奪被告詰問
    權行使之可言（參見最高法院98年度台上字第1032號判決意
    旨參照）。查證人丙○○於98年8 月11日偵查中之陳述，已
    依法具結，有結文1 份在卷可稽（見98年度偵字第17413 號
    偵查卷第67頁），且衡諸該陳述之作成並無顯不可信之情況
    ，因認具有證據能力，又證人丙○○於本院審理中到庭作證
    並進行交互詰問，已足以保障被告與辯護人之對質詰問權，
    而本院於審判期日依法定程序提示證人丙○○之證述並告以
    要旨，而為合法調查後，自得將證人丙○○於偵查中之證述
    採為證據；另證人施英雄於98年8 月11日偵查中向檢察官所
    為之陳述，已依法具結，有卷內結文1 份在卷可憑（同前偵
    查卷第68頁），本院衡諸該陳述之作成並無顯不可信之情況
    ，因認亦具有證據能力。雖該證人未經被告或辯護人於偵查
    程序為詰問，然本院於準備程序及審理程序多次提示被告、
    辯護人對證人施英雄所為陳述有何意見及有何調查證據之聲
    請，被告、辯護人始終未曾聲請詰問該證人，應已捨棄對證
    人施英雄之詰問權。而本院於審判期日依法定程序提示證人
    施英雄之證述並告以要旨，而為合法調查後，自得採為證據
    （最高法院98年度台上字第746 號判決亦採同此見解）。
貳、實體方面
一、訊據被告固不否認有於前揭時間、地點與證人丙○○見面商
    談關於證人丙○○先前積欠有建欣業公司債務問題，且當日
    證人丙○○確實有交付99,700元、於98年4 月20日再交付10
    0, 000元予伊收執，及伊曾於98年5 月11日前往證人丙○○
    父親家中之事實，惟矢口否認有何妨害自由及恐嚇犯行，辯
    稱：證人丙○○在前往「上林咖啡館」之前，就已經知道是
    要商討解決積欠有建欣業公司債務問題，而當日伊並無恐嚇
    證人丙○○，也無強迫證人丙○○簽署讓渡書，是證人甲○○提出法院裁定書要求證人丙○○還錢，證人丙○○後來同
    意給付1,300,00 0元，並主動告知分期攤還時間，另伊雖有
    陪同證人丙○○前去證人丙○○兄長住處拿取提款卡領錢，
    但僅證人丙○○自己1 人上樓，伊並無隨同。再者，伊於98
    年5 月11日只是打電話要證人丙○○還錢，並無惡害通知，
    應非恐嚇行為，伊並無妨害自由及恐嚇之犯行云云。經查：
  (一)上開犯罪事實，已經證人丙○○於偵查及本院審理中指述綦
    詳（同前偵查卷第47頁、第48頁、第49頁、第53頁、本院99
    年4 月8 日審判筆錄第3 頁至第5 頁），核與卷附名片、有
    建欣業公司計算書、臺灣板橋地方法院民事裁定書、臺灣板
    橋地方法院公示送達公告、讓渡書各1 份及本票影本4 張均
    相吻合。
  (二)而被告雖以前揭情詞置辯。惟查：
  (1)依證人丙○○於偵查中證稱：98年4 月17日被告撥打電話給
    伊，說要介紹鋪柏油工程，約伊要到國賓戲院對面、成都路
    附近看工地，伊到現場後，與被告相互交換名片，並進入上
    林咖啡廳內，伊坐好位置後，證人甲○○走過來，隨即出示
    91 年 間板橋地方法院民事裁定書影本，要求伊還款，伊向
    證人甲○○表示已經清償完畢，但證人甲○○就說之前清償
    一概不承認。到了12時許，證人甲○○就先離開，伊也想要
    離開，但被告等人不讓伊離開，對方叫伊坐下，伊走到咖啡
    廳門口，又被對方推回來，對方並說如果不拿錢出來，不讓
    伊離開，並要伊寫讓渡書，伊寫完讓渡書及在民事裁定書上
    寫4 月18日先100, 000元正、4 月20日先100,000 元正、5
    月10 日 先800, 000元正後，對方叫伊打電話籌錢，還說今
    天拿不到錢，不會放伊走。伊就打電話給伊哥哥借得款項後
    ，對方其中2 人就坐上伊車，被告另外開一台車尾隨，一起
    至伊哥哥住處，抵達後，對方其中1 人跟伊上樓到哥哥家中
    拿提款卡，再至超商領錢交錢99,700元，另1 人拿伊車鑰匙
    在伊車上等，被告在自己車上，嗣該2 人坐上被告車輛後即
    一同離開，當時對方擺明不給錢，不讓伊走，伊會害怕。後
    來伊於98年4 月20日有再交100,000 元給被告，被告會不斷
    打電話給伊，要求伊還錢，98年5 月11日被告更到伊父親家
    中找伊要錢，伊家人都很害怕等語（同前偵查卷第47頁、第
    48 頁 、第49頁、第53頁）；於本院審理中再證稱：98年4
    月18 日 是伊第1 次與被告見面。之前被告打電話給說有柏
    油工程要介紹給伊，是約在「上林咖啡廳」見面。當日早上
    10點多，伊去「上林咖啡廳」時，對方已經在咖啡廳內，伊
    在門口與被告交換名片，被告叫伊到咖啡廳內，進入咖啡廳
    內，發現隔壁幾桌的客人都起來跟被告打招呼，當時證人甲○○也在現場。之後，證人甲○○拿出壹張法院裁定影本，
    放在桌上，要求伊清償裁定書所載金額債務，伊即表示以前
    就把錢還完了。後來證人甲○○吃完飯在12點左右就離開，
    當時伊也跟著要走，但有1 個不認識的男子把伊推回來，並
    說今天如果沒有拿錢給他們，錢沒有處理完，不准走。期間
    也有一不認識的男子強迫伊簽汽車讓渡書。又因為對方一直
    叫伊籌錢，否則不讓伊走，所以伊打電話跟哥哥借到錢，對
    方也同意伊先交付100,000 元，嗣後再補足100,000 元，才
    要將讓渡書還伊，所以伊就開車載2 個不認識的男子，被告
    開壹台車跟在後面，一起去伊哥哥住處借提款卡去領錢，抵
    達後，同車的不認識男子1 人，與伊一起上樓，伊拿了提款
    卡，該男子仍跟伊去提錢，伊是將99,700元交給該男子。當
    時，被告是在車上等。伊是被迫交付99,700元，因為如果沒
    有給錢，對方說要扣車子，還說如果沒有錢的話，今天不可
    能放伊走，伊聽了會怕。後來伊有在98年4 月20日交給被告
    100,000 元，被告有將讓渡書還伊。另被告於98年5 月11日
    有到伊父親永和路住處，當時，伊沒有在場，是被告到父親
    住處撥打電話，伊看到電話號碼，就知道被告在伊父親住處
    ，而且在電話中，被告跟伊說以後還會來此處，叫伊趕快處
    理，否則以後還會再來等語（見本院99年4 月8 日審判筆錄
    第3 頁至第5 頁）。綜析證人丙○○前開證詞，前後指述一
    致，並無歧異，且以被告與證人丙○○間除本案外，並無恩
    怨關係，證人丙○○應無故意誣陷被告而為虛偽陳述之必要
    。
  (2)又依被告於警詢中供稱：當時證人丙○○於現場稱債務已經
    與證人施英雄處理完畢，但證人甲○○稱有建欣業公司並不
    承認等語（同前偵查卷第6 頁）；證人甲○○於本院審理中
    亦證稱：當天有帶本票正本，證人丙○○說有陸陸續續介紹
    工程給有建欣業公司，說可以扣抵傭金款項，伊說照法院裁
    定的利息也不只這些錢，證人丙○○說能力只能還1,300,00
    0 元，後來伊覺得證人丙○○不是很有誠意，態度也不是很
    好，就走了，伊覺得講不下去，是中午12點左右離開等語（
    見本院99年4 月8 日審判筆錄第10頁）；再佐以證人丙○○
    前揭證詞內容，可知斯時在「上林咖啡廳」時，證人丙○○
    確實曾表示已清償積欠有建欣業公司債務之事，且與證人甲○○間就此債務並無達成清償協議之情甚明。另觀諸本次證
    人丙○○與證人甲○○間對談長達2 個多小時等情，此經證
    人丙○○於本院審理中證述明確（見本院99年4 月8 日審判
    筆錄第7 頁），顯見2 人商談債務時間非短，猶無法達成共
    識，何以改由素不相識且與有建欣業毫不相干之被告與之商
    談，證人丙○○即突然誠悅配合，並當日給付部分款項，此
    顯不合理；另再審酌證人丙○○當日前去「上林咖啡廳」所
    駕駛之休旅車係於95年底、96年初以700,000 餘元購買等情
    （見本院99年4 月8 日審判筆錄第7 頁），該車於案發當日
    僅購買約2 年，客觀上殘值亦有數拾萬元，證人丙○○竟當
    場書立讓渡書而無條件讓渡該車予被告，更足證證人丙○○
    顯非出於自由意志而為，是證人丙○○指稱斯時有遭被告脅
    迫、恐嚇、妨害自由之情，應屬合理。
  (3)再參諸被告於警詢中坦承：當時證人丙○○說可向兄長借款
    10 0,000元償還，乃由伊的2 個朋友搭乘證人丙○○車子，
    伊則開另一輛車輛跟隨在後前往南機場附近等情（同前偵查
    卷第6 頁），均與證人丙○○前揭指述內容相吻合外。且依
    此情觀之，則若如被告所稱證人丙○○是自願清償前揭債務
    ，並無遭受任何非法暴力討債情形，被告及其2 名友人又何
    需專程陪同證人丙○○前去兄長處借錢、領款，且縱被告及
    其2 名友人執意陪同，該2 名友人亦是應與被告同座一車，
    而毫無理由乘坐在素不相識之證人丙○○車內一同前去之理
    ；佐以被告於偵查中供稱：是證人丙○○叫伊一起至兄長處
    借錢，不然證人丙○○之兄長不會相信，伊怕證人丙○○有
    惡意，找了2 個朋友1 起過去等語，嗣經檢察官再詢問被告
    有無看見證人丙○○之兄長時，被告則答稱：是證人丙○○
    自己去向兄長拿提款卡等語（同前偵查卷第51頁），被告就
    究竟為何陪同證人丙○○前往兄長住處之理由，前後辯解存
    有嚴重矛盾之處，更可佐證證人丙○○前證稱，與事實相符
    ，值堪信實。
  (4)被告雖舉證人施英雄於偵查中之證詞內容，而質疑證人丙○○於本次前往「上林咖啡館」之前，即已知悉本次見面為商
    討解決債務事宜乙節。惟此為證人丙○○所堅決否認，已如
    如前所述，並於本院審理中再證稱：伊在「上林咖啡廳」期
    間，才撥打電話給證人施英雄，是希望證人施英雄來咖啡廳
    內說明錢已經清償完畢，但證人施英雄沒來等語（見本院99
    年4 月8 日審判筆錄第7 頁）；核與證人甲○○於本院審理
    中亦證稱：在咖啡廳時，證人丙○○確實有撥打電話給施英
    雄等語均相吻合（見本院99年4 月8 日審判筆錄第11頁），
    何況，依證人施英雄於偵查中是證稱：被告與證人丙○○要
    錢當天證人丙○○有打電話給伊，叫伊陪同說明，伊跟證人
    丙○○說，記得所欠的債已經抵完，但因文件在公司，伊不
    記得每筆金額，且人現在在工地，所以沒有答應證人丙○○
    陪同前往等語（同前偵查卷第57頁），可知，證人施英雄並
    無指稱證人丙○○撥打該電話時間是在前往「上林咖啡廳」
    之前之意，是被告此部分所指，實難認為可採信。
  (5)至被告所提出之通聯記錄資料內容（同前偵查卷第71頁以下
    ），雖收錄有證人丙○○多次撥打電話予被告之情形，惟依
    證人丙○○於偵查中已證稱：都是被告先打電話來找伊，叫
    伊再打電話給伊，伊從沒有主動打電話給被告等語明確（同
    前偵查卷第53頁），且觀諸該通聯記錄資料僅被告所使用行
    動電話之通話內容而已，實無足排除被告尚有以其他電話主
    動與證人丙○○聯繫之情形，實難依此即認證人丙○○本案
    指述情節為虛假，並為被告有利之認定。
  (6)綜上，被告前開所辯，顯係卸責之詞，不足採信。
  (三)被告又指稱伊於98年5 月11日撥打電話予證人丙○○時，只
    是要求還錢，並無惡害通知，應非恐嚇行為云云。惟查，被
    告於98年4 月18日以非法剝奪證人丙○○行動自由討債後，
    旋即多次撥打電話向證人丙○○陳稱：趕快還錢等語，嗣丙○○未依前揭約定於98年5 月10日交付800,000 元，被告乃
    再前往證人丙○○父親住處，並以該住處電話撥打予證人丙○○，並向證人丙○○陳稱：趕快處理，否則以後會再來等
    語之情，已經本院認定如前所述，又以被告年屆40餘歲，具
    有相當社會歷練及經驗，自當可知悉證人丙○○隻身1 人甫
    遭非法剝奪行動自由討債後，對此境遇，莫不戒慎恐懼之情
    形，而被告猶旋即多次向證人丙○○陳稱：趕快還錢等語，
    甚或趕快處理，否則以後會再來等語，顯見被告在告知證人
    丙○○該等言詞時，乃皆有利用前揭剝奪證人丙○○行動自
    由之事為比喻作為加害生命、身體安全之言語恫嚇證人丙○○，而證人丙○○亦因此心生畏懼，致生危害於生命、身體
    安全甚明。
  (四)綜上所述，本件事證明確，被告前揭犯行洵堪認定，應依法
    論科。
二、核被告於如犯罪事實欄二所為，係犯刑法第302 條第1 項妨
    害自由罪；於如犯罪事實欄三所為係犯刑法第305 條之恐嚇
    危害安全罪。被告於犯罪事實欄二所示犯行中，與綽號「阿
    奇」、「阿眾」之人間有犯意聯絡、行為分擔，均為共同正
    犯；又刑法第302 條第1 項、第304 條第1 項及第305 條之
    罪，均係以人之自由為其保護之法益。而刑法第302 條第1
    項之罪所稱之非法方法，已包括強暴、脅迫或恐嚇等一切不
    法手段在內。因之，如以非法方法剝奪他人行動自由行為繼
    續中，再對被害人施加恐嚇，或以恐嚇之手段迫使被害人行
    無義務之事，則其恐嚇之行為，仍屬於非法方法剝奪行動自
    由之部分行為，應僅論以刑法第302 條第1 項之罪，無另成
    立同法第304 條或第305 條之罪之餘地，最高法院著有89年
    度臺上字第780 號判決、93年度臺上字第3723號判決可資參
    照。而本案被告於犯罪事實欄二所示妨害證人丙○○自由行
    為繼續中，恐嚇證人丙○○，要求發簽發讓渡書、交付款項
    ，該恐嚇與強制行為均屬妨害自由之部分行為，均不另論罪
    。另被告於犯罪事實欄三所示犯行中，多次撥打電話恐嚇證
    人丙○○及於98年5 月11日間再至證人丙○○父親家中撥打
    向證人丙○○恫嚇，彼此間時、地密接，且侵害法益同一，
    依一般社會觀念，難以強行分割，在刑法評價上，應視為數
    個舉動之接續施行，為接續犯。又查被告有事實欄所載之犯
    罪科刑及執行情形，此為被告所供承，復有臺灣高等法院被
    告前案紀錄表存卷可按，其受有期徒刑之執行完畢後5 年以
    內再故意犯本件有期徒刑以上之罪，均係屬累犯，應各依法
    加重其刑。被告所犯上開2 罪，犯意各別，行為互殊，所犯
    構成要件不同，應分別論罪，合併處罰。爰審酌被告為替證
    人甲○○催討債務，主導本件犯行，手段惡劣，實不足取，
    且被告犯罪後，猶否認犯行，堅不吐實，佐以被告之素行、
    生活狀況、智識程度，及迄今仍未與證人丙○○達成和解等
    一切情狀，分別量處如主文所示之刑，並均諭知易科罰金之
    折算標準，及定應執行之刑，並諭知易科罰金之折算標準。
據上論斷，應依刑事訴訟法第299 條第1 項前段，刑法第28條、
第302 條第1 項、第305 條、第47條第1 項、第41條第1 項前段
、第51條第5 款，刑法施行法第1 條之1 ，判決如主文。
本案經檢察官楊婉鈺到庭執行職務
中    華    民    國    99    年    4     月    27    日
                          臺灣臺北地方法院刑事第十七庭
                                審判長法  官  劉煌基
                                      法  官  楊雅清
                                      法  官  賴淑美
上正本證明與原本無異。
如不服本判決應於收受送達後10日內向本院提出上訴書狀，並應
敘述具體理由；其未敘述上訴理由者，應於上訴期間屆滿後20日
內向本院補提理由書（均須按他造當事人之人數附繕）「切勿逕
送上級法院」。
                                      書記官  許翠燕
中    華    民    國    99    年    4     月    30    日
附錄本案論罪科刑法條全文
中華民國刑法第302條
（剝奪他人行動自由罪）
私行拘禁或以其他非法方法，剝奪人之行動自由者，處 5 年以
下有期徒刑、拘役或 3 百元以下罰金。
因而致人於死者，處無期徒刑或 7 年以上有期徒刑，致重傷者
，處 3 年以上 10 年以下有期徒刑。
第 1 項之未遂犯罰之。
中華民國刑法第305條
（恐嚇危害安全罪）
以加害生命、身體、自由、名譽、財產之事，恐嚇他人致生危害
於安全者，處 2 年以下有期徒刑、拘役或 3 百元以下罰金。

司法院資訊處製作；財團法人民間司法改革基金會備份。
